臺灣臺中地方法院民事判決　90年度重訴字第690號
　　原　　　告　台中商業銀行股份有限公司
　　法定代理人　巳○○
　　訴訟代理人　蘇顯騰　律師
　　被　　　告　乙○○
　　　　　　　　丑○○
　　　　　　　　丙○○○○○○.
　　　　　　　　酉○○
　　　　　　　　子○○
　　　　　　　　丁○○
　　　　　　　　寅○○
　　　　　　　　壬○○
　　　　　　　　戊○○○○○○.
　　　　　　　　戌○○
　　　　　　　　卯○○
　　　　　　　　己○○
　　　　　　　　癸○○
　　　　　　　　庚○○
　　　　　　　　亥○○
　　　　　　　　午○○
　　　　　　　　申○○
　　上　　　一
　　訴訟代理人　許盟志　律師
　　複　代理人　辰○○
　　被　　　告　未○○
　　　　　　　　辛○○
上當事人間請求損害賠償事件，經本院於民國九十六年一月二十
六日言詞辯論終結，判決如下：
    主      文
原告對被告乙○○、丑○○、丙○○○○○○、酉○○、子○○
、丁○○、寅○○、壬○○、戊○○○○○○、戌○○、卯○○
、己○○、癸○○、庚○○、亥○○、午○○、申○○、未○○
、辛○○之訴，暨各該假執行之聲請均駁回。
訴訟費用由原告負擔。
    事實及理由
甲、程序方面：
一、按當事人之法定代理人其代理權消滅者，應由有代理權之法
    定代理人承受訴訟，此觀民事訴訟法第一百七十條之規定自
    明。查本件訴訟於原告起訴後，其法定代理人由潘隆政變更
    為巳○○，依前開說明，自應許其承受並續行訴訟，合先敘
    明。
二、本件被告乙○○、丑○○、丙○○○○○○、子○○、丁○○、寅○○、壬○○、戊○○○○○○、戌○○、卯○○、
    己○○、癸○○、庚○○、亥○○、午○○、申○○、未○○、辛○○等人，經合法通知，未於最後言詞辯論期日到場
    ，核無民事訴訟法第三百八十六條各款所列情形，爰依原告
    之聲請，由其一造辯論而為判決。
乙、實體方面：
壹、原告起訴主張：
一、訴外人曾正仁、葉春樹、黃祝、甲○○、張小華、賴惠伶、
    黃碧玉、楊淑瑤、游秋芹等人為廣三集團之核心分子，於民
    國（下同）八十七年十一月間，就知慶等六家公司違法授信
    案（貸款金額新台幣七十四億五千萬元）、台中商銀信託部
    投資小組購買順大裕股票違法投資案（十七億四千六百六十
    六萬一千元）、委託台中商銀證券經紀商買進股票違約交割
    案（二十億四千零八萬七千三百二十四元）等三案，均參與
    或分擔犯罪行為的一部或全部（以上三案金額合計一百一十
    二億三千六百七十四萬八千三百二十四元），對原告就三案
    所受之損害一百一十二億三千六百七十四萬八千三百二十四
    元應負共同侵權行為人之責任。
二、曾正仁等廣三集團核心分子為了炒作股票（先前以順大裕質
    押借款，因遭空頭打壓，為免遭斷頭，必須維持順大裕股票
    在一定之價位），除向證券商之營業員借用人頭帳戶進行炒
    作外，並利用自己企業員工、員工親屬及公司作為人頭戶，
    即被告乙○○（廣三崇光百貨公司擔任會計）、丑○○（千
    友營造股份有限公司擔任出納）、丙○○○○○○（廣正開
    發公司負責量販部門）、酉○○（廣三豐富牙醫擔任會計）
    、子○○（廣三建設公司服務部擔任代書）、丁○○（千友
    營造公司工務部經理）、壬○○（大廣三量販店擔任會計）
    、戊○○○○○○（千友營造公司擔任出納）、戌○○（廣
    三集團業務部負責代書業務）、卯○○（大廣三量販工程部
    擔任工地主任）、己○○（廣三集團財務處擔任組員）、癸○○（廣三集團財務處擔任課員）、庚○○（廣三集團旗下
    之員工）、午○○、辛○○、寅○○（分別為該集團員工葉
    春樹之姊、楊淑瑤之夫、陳靜君之妹）、亥○○（承攬廣三
    集團辦公室清潔工作之往來對象）、未○○、申○○（曾正
    仁五嫂蔡美月之父、妹），被告乙○○等明知曾正仁等廣三
    集團核心分子利用人頭戶炒作股票，基於幫助之意思，默許
    其使用股票帳戶及金融機關帳戶。八十七年十一月十日廣三
    集團買進順大裕股票，同月十三日應交割時，即由廣三集團
    以知慶公司向原告台北分行違法貸得之十五億元（其中短期
    信用貸款為十憶元、短期擔保貸款為五億元）的一部分輾轉
    匯入借用人頭戶辦理交割；於八十七年十一月十七日及十九
    日辦理交割股款，曾正仁於八十七年十月十四日以康禾國際
    投資股份有限公司（下稱康禾公司）及裕聯投資股份有限公
    司（下稱裕聯公司）向原告台北分行違法貸得十四億五千萬
    元及十五億元，其中康禾公司部分，經原告總行常董會通過
    批准貸款，於十六日撥短期擔保放款十億元、十七日撥短期
    擔保放款三點五億元、十八日撥短期擔保放款一億元；裕聯
    公司部分，於十七日撥短期擔保放款五億元，短期信用放款
    六點五億元、於十八日撥短期信用放款三點五億元，上開違
    法貸放款，其中部分款項轉作護盤順大裕股票之用，另部分
    款項流向不明。
三、廣三集團自八十七年十一月十三日起，即以其人頭戶在原告
    之證券經紀商開始委託買進順大裕股票，至八十七年十一月
    二十日止，均以少量多筆分次委託買賣，且經常下單委託買
    進，隨即又撤銷，每日委託成交量均數百張至一千張許，均
    正常完成交割。然八十七年十一月十九日即違法指示原告台
    中商業銀行信託部投資小組買進一萬七千三百零八張，八十
    七年十一月二十日再買進一萬二千張，而十九日之成交量僅
    一萬八千八百九十六張，二十日之成交量僅二萬五千一百七
    十五張顯見在此一期間內，曾正仁等透過證券經紀商委託買
    進之數量不多，且以散單方式委託買進，偽裝成買氣熱絡，
    實際係欲掩護其將所持有之順大裕股票轉給台中商銀信託部
    投資小組承接，違法從台中商銀套取利益達十七億四千六百
    六十六萬一千元。廣三集團交割取得之股票，隨即於同月二
    十一、二十三、二十四日全數賣出，賣出股票同時，又以廣
    三集團在原告證券商所開立之人頭戶大量買進順大裕股票（
    依訴外人蔡美月在刑事案件中所提供之廣三集團八十七年十
    一月二十一、二十三、二十四日買盤、賣盤統計資料總共有
    王博泉等四十九個人頭戶），買盤則拒不交割（八十七年十
    一月二十四、二十五、二十六日買盤違約交割總計金額八十
    四億三千二百二十六萬四千五百二十六元）。以上違約交割
    案件發生，源於廣三集團為護盤而向原告台北分行違法貸款
    ，遭人向中央金檢單位檢舉，央行派員於十二月十九日至二
    十三日實施金融檢查發現違法貸款之事，並因為劉松藩約見
    央行總裁彭准南闢室密商，引起媒體注意。廣三集團見事跡
    即將敗露，順大裕股票必將崩盤損失慘重，廣三集團原先在
    二十一、二十三、二十四日一手買進、一手賣出之股票，臨
    時於八十七年十一月二十四日凌晨決議：「賣出的部分領取
    股款，買進的部分拒不交割」，將損失套給買盤之券商）。
    而證券商之營業員依廣三集團之指示，將人頭戶賣出的順大
    裕或中企股票取得之款項，自帳戶內提出，而予以收受、匿
    藏，或轉作沖銷其他人頭戶買盤的交割款，或購買公債，而
    原告因被告等之共同違約交割行為，致損失計二十億四千零
    八萬七千三百二十四元。業經本院八十八年度訴字第五二八
    號、臺灣高等法院臺中分院九十年度上重訴字第二○號、最
    高法院九十三年度台上字第二八八六號、臺灣高等法院臺中
    分院九十三年度金上重更(一)字第三四號、最高法院九十四年
    度台上字第四三八三號刑事判決在案。上開炒作、操縱順大
    裕、台中商銀之股票之行為，違反證券交易法第一百五十五
    條第一項第一、三、四款之規定，亦屬洗錢防制法所保護之
    範圍，各被告人頭戶及證券商之營業員，與廣三集團核心分
    子應對原告共負連帶賠償責任。為此爰依侵權行為損害賠償
    之法律關係請求。並聲明：1.被告應連帶給付原告一百一十
    二億三千六百七十四萬八千三百二十四元，及其中十五億元
    部分自八十七年十一月十三日起，其中十四億五千萬元自八
    十七年十一月十六日起，其中十五億元部分自八十七年十一
    月十六日起，其中十億元自八十七年十一月十九日起，其中
    十億元自八十七年十一月十九日起，其中十億元自八十七年
    十一月十九日起，其中十億三千一百七十六萬八千元自八十
    七年十一月十九日起，其中七億一千四百八十九萬三千元自
    八十七年十一月二十日起，其中二十億四千零八萬七千三百
    二十四元自八十八年十一月二十六日起，均至清償日止，按
    年息百分之五計算之利息。2.原告願以現金或同額如附表所
    示之建設公債或有價證券供擔保，請准宣告假執行。
貳、被告則以下列情詞置辯：
一、被告丑○○、丙○○○○○○、酉○○、子○○、丁○○、
    寅○○、壬○○、戊○○○○○○、戌○○、卯○○、己○○、癸○○、庚○○、亥○○、午○○、申○○部分：被告
    僅係人頭，對資金調動不清楚，且被告丑○○、丙○○○○○○、子○○、丁○○、寅○○、戊○○○○○○、戌○○
    、卯○○、己○○、庚○○、亥○○開立金融帳戶後遭訴外
    人石曜郎所冒用，刑事部分雖經本院八十八年度訴字第五二
    八號判決有罪，嗣經台灣高等法院台中分院九十年度上重訴
    字第二○號判決無罪，再經最高法院九十三年度台上字第二
    八八六號判決確定。被告申○○未於廣三集團任職，係曾正
    仁之五弟配偶蔡美月之妹，始提供人頭戶供廣三集團使用，
    目的在增加融資額度，實難以出借即認有共同炒作股票之情
    事，且被告申○○未實際參與順大裕股票之買賣，亦未保管
    存摺、印章，自無從知悉帳戶內之股票買賣情形，更不可能
    操縱及拉抬順大裕股票之股價，原告之訴顯無理由。並聲明
    ：1.駁回原告之訴及假執行之聲請。2.如受不利判決，願供
    擔保請准宣告免為假執行。
二、被告乙○○、未○○、辛○○方面：被告未於言詞辯論期日
    到場，亦未提出書狀作何聲明或陳述。
參、得心證之理由：
一、本件原告主張之事實，固據其提出本院八十八年度訴字第五
    二八號刑事判決在卷為憑，然為被告等所否認，原告雖主張
    被告人頭戶與廣三集團核心分子有犯意聯絡，或雖無犯意聯
    絡個別間之幫助行為，均構成對原告損害之共同原因，然觀
    諸本院八十八年度訴字第五二八號刑事案件中所認定廣三集
    團核心分子曾正仁等之犯罪行為，從掏空順大裕公司、知慶
    等六家公司向原告違法貸款七十五億四千萬元、原告放審會
    、常董會紀錄登載不實、非法拉抬順大裕股票價格、違約交
    割、內線交易，到在台灣證券交易所記者會說明不實等行為
    ，範圍十分廣泛，並非所有行為各人頭戶均參與其中；細觀
    本院刑事判決認定之犯罪行為，被告等各人頭戶嗣經台灣高
    等法院台中分院以九十年度上重訴字第二○號刑事判決判決
    無罪，此亦有判決書附卷可稽，其判決理由略以：
    (1)被告乙○○、丑○○、丙○○○○○○、酉○○、子○○
      、丁○○、寅○○、壬○○、戊○○○○○○、戌○○、
      卯○○、己○○、癸○○、庚○○、亥○○、午○○、申
      ○○、未○○、辛○○等人，明知曾正仁於八十七年十一
      月十、十一、十三、二十一、二十三日，對順大裕公司之
      股票進行拉抬股價之炒作行為，竟基於幫助之犯意，提供
      渠等在證券商之股票帳戶及股票交割之金融機關帳戶，供
      曾正仁買賣順大裕股票，因認渠等所為涉有幫助違反證券
      交易法第一百五十五條第一項第四款之罪嫌。
    (2)曾正仁等人於八十七年十一月間炒作順大裕股票之犯行，
      除違反證券交易法第一百五十五條第一項第四款外，亦違
      反同法第一百五十五條第一項第三款，及同法第一百五十
      五條第一項第一款違約交割之規定，因認被告乙○○、丑
      ○○、丙○○○○○○、酉○○、子○○、丁○○、寅○○、壬○○、戊○○○○○○、戌○○、卯○○、己○○
      、癸○○、庚○○、亥○○、午○○、申○○、未○○、
      辛○○等人，涉有幫助違反證券交易法第一百五十五條第
      一項第一、三款之罪嫌。
    (3)最高法院九十二年台上字第六二三號判決指出「而借用人
      頭帳戶使用，或因營業員為增加業績，或因投資人為增加
      融資額度，或為節稅，不一而足，要難以帳戶出借，即認
      有共同炒作股票之情」，被告等人雖因為廣三企業集團之
      職員或職員之親友，經集團要求開立帳戶供集團使用，但
      被告等人非但未被告知帳戶要如何使用，亦未被告知帳戶
      會如何買賣順大裕公司股票，更不知廣三企業集團有無操
      縱、炒作順大裕公司股票之情事，是被告等人絕無幫助炒
      作順大裕公司股票之意思。原審判決（本院八十八年度訴
      字第五二八號刑事判決）以被告等人提供帳戶與廣三企業
      集團使用，即判處被告等人證券交易法第一百五十五條第
      一項第四款、第一百七十一條規定炒作行為之幫助犯罪刑
      ，確有違誤。而且炒作股票者非僅單純買賣股票，其間猶
      須有一定之計畫，自更非出借人頭帳戶之被告等人所得知
      悉，從而即不能僅因廣三集團有使用被告等人提供之人頭
      帳戶，遽謂被告等人有幫助廣三集團操縱或炒作順大裕公
      司股票之犯行，應無疑義。
    (4)次按證券交易法第一百五十五條第一項第三款規定「對於
      在證券交易所上巿之有價證券，不得有意圖抬高或壓低集
      中交易市場某種有價證券之交易價格，與他人通謀，以約
      定價格於自己出售，或購買有價證券時，使約定人同時為
      購買或出售之相對行為」，至少須有二個以上平行、對等
      之行為主體，以抬高或壓低某種有價證券之交易價格為目
      的，經相互通謀後（通常均有特殊利益之交換），在相同
      期間，以約定價格於自己賣出或買進有價證券時，使約定
      之對方同時為買進或賣出之相對行為，而由其中一方藉抬
      高或壓低該有價證券之交易價格，套取不法差價利益。查
      曾正仁等人固有利用被告乙○○等人頭帳戶買賣順大裕股
      票，然於曾正仁等人之外，並無與其平行、對等之主體存
      在，而於廣三集團異常大量買超時，相對於廣三集團，配
      合以約定之價格在相近期間大量賣超，致對於拉抬順大裕
      股票之價格有顯著性影響，曾正仁等人並未涉有證券交易
      法第一百五十五條第一項第三款之罪嫌，業經台灣高等法
      院台中分院以九十年度上重訴字第二一號判決在案，則被
      告乙○○等人即無由構成此部分（即第三款）之幫助犯。
    (5)本件並無積極、充份之證據可資證明被告乙○○、丑○○
      、丙○○○○○○、酉○○、子○○、丁○○、寅○○、
      壬○○、戊○○○○○○、戌○○、卯○○、己○○、癸○○、庚○○、亥○○、午○○、申○○、未○○、辛○○等人提供人頭帳戶予廣三集團使用，有何幫助曾正仁等
      人違反證券交易法第一百五十五條第一項第四款拉抬股價
      之犯意；有何幫助曾正仁等人違反證券交易法第一百五十
      五條第一項第一款、第三款之犯意，被告等人此部分之幫
      助犯行，尚屬不能證明。經台灣高等法院台中分院九十年
      度上重訴字第二○號刑事判決，就被告乙○○等人於八十
      七年十一月十、十一、十三、二十一、二十三日，幫助違
      反修正前證券交易法第一百五十五條第一項第一、三、四
      款之部分，諭知無罪之判決。
二、原告提起刑事附帶民事訴訟請求被告人頭戶賠償損害，係以
    被告人頭戶與曾正仁等廣三集團核心分子有犯意聯絡，或雖
    無犯意聯絡，個別間之幫助行為，均構成對原告損害之共同
    原因，與廣三集團核心分子對原告共負連帶賠償責任為由，
    雖據其提出廣三集團違法貸款資金流入被告戶頭炒作股票行
    為之明細表為證，惟查：原告於廣三案所受之損害計有：(1)
    知慶等六家公司違法貸款七十四億五千萬元，此部分是由原
    告以金錢（貨幣）撥入知慶等六家公司（或廣三集團）指定
    之帳戶。(2)原告信託部投資小組購買順大裕股票十七億四千
    六百六十六萬一千元，此部分亦是原告以金錢支付股款進行
    交割。(3)廣三集團以人頭戶向原告證券經紀商委託買進股票
    ，嗣因違約交割，致原告依約向證券交易所支付股款二十億
    四千零八萬七千三百二十四元，無法取回，此部分也是金錢
    之支出，均非特定的權利受到侵害。而貨幣是典型的消費物
    ，其所有權與占有融為一體，貨幣占有之取得，即為貨幣所
    有權之取得，貨幣占有之喪失，即為貨幣所有權之喪失。原
    告上開三項貨幣支出後，即喪失對於貨幣之所有權，對於事
    後廣三集團以上開款項轉得的財物（包含以人頭戶買進的順
    大裕股票、賣出順大裕股票所得之價款），原告並無所有權
    。且原告前述之損害均為金錢之支出，除故意以背於善良風
    俗之方法，加損害於他人者外，無由成立民法第一百八十四
    條第一項後段規定侵權行為損害賠償之責任，而被告乙○○
    、丑○○、丙○○○○○○、酉○○、子○○、丁○○、寅
    ○○、壬○○、戊○○○○○○、戌○○、卯○○、己○○
    、癸○○、庚○○、亥○○、午○○、申○○、未○○、辛○○等人頭戶，涉犯證券交易法之犯行，尚難遽對被告乙○○等人論以上開罪責，業經台灣高等法院台中分院以九十年
    度上重訴字第二○號判決無罪確定，已如前述，亦即無法認
    定被告乙○○等有何共同故意侵犯原告權益行為，從而，原
    告之主張即與侵權行為之法定要件未符，應不可採。則其猶
    憑以訴請被告應連帶給付原告一百一十二億三千六百七十四
    萬八千三百二十四元，及其中十五億元部分自八十七年十一
    月十三日起，其中十四億五千萬元自八十七年十一月十六日
    起，其中十五億元部分自八十七年十一月十六日起，其中十
    億元自八十七年十一月十九日起，其中十億元自八十七年十
    一月十九日起，其中十億元自八十七年十一月十九日起，其
    中十億三千一百七十六萬八千元自八十七年十一月十九日起
    ，其中七億一千四百八十九萬三千元自八十七年十一月二十
    日起，其中二十億四千零八萬七千三百二十四元自八十八年
    十一月二十六日起，均至清償日止，按年息百分之五計算之
    利息，即屬無據，應予駁回。
三、兩造其餘攻擊、防禦方法及證據，核於本件判決結果無影響
    ，爰不再逐一加以論述，附此敘明。
四、原告陳明願供擔保，聲請宣告假執行，因其訴無理由已失所
    附麗，自應併予駁回。
肆、據上論結，原告之訴為無理由，依民事訴訟法第七十八條判
    決如主文。
中　　華　　民　　國　　96　　年　　1　　月　　30　　日
                  民事第二庭    法  官  呂明坤
正本係照原本作成。
如對本判決上訴，須於判決送達後20日內向本院提出上訴狀。
中　　華　　民　　國　　96　　年　　1　　月　　30　　日
                                書記官
